【裁判字號】    95,台上,6598
【裁判日期】    951130
【裁判案由】    殺人未遂等罪
【裁判全文】
最高法院刑事判決            九十五年度台上字第六五九八號
上  訴  人  甲○○
上列上訴人因殺人未遂等罪案件，不服台灣高等法院中華民國九
十二年十一月二十七日第二審判決（九十二年度上訴字第二九二
四號，起訴案號：台灣台北地方法院檢察署九十一年度偵字第一
五六八號），提起上訴，本院判決如下：
    主  文
原判決關於殺人未遂部分撤銷，發回台灣高等法院。
其他上訴駁回。
    理  由
一關於殺人未遂部分：
本件原判決認定上訴人甲○○與劉光甡（通緝中）夥同姓名年籍
不詳綽號「阿樂」之成年男子，共同基於意圖為自己不法所有之
犯意聯絡，於民國九十年六月底某日，至台北市○○○路○段一
九一號地下室王龍宇經營之大統領停車場，向該停車場員工即王
龍宇之兄王銘斌及陳姓男子（姓名年籍詳卷）要求交付每月新台
幣（下同）十萬元之保護費，並向渠等恫嚇稱：若不交付，將對
其及家人不利，並要其小心一點，停車場所停放的車子要多注意
，如果車子被燒，他們不負責等語。王銘斌及陳姓男子雖心生畏
懼，惟未予置理，未按時交付保護費，上訴人及劉光甡二人乃於
九十年八月五日晚上十一時二十五分許，前往上揭停車場，適王
銘斌與Ａ２（姓名年籍詳卷）二人在該停車場之收費處，二人遂
向王銘斌質問：錢有無準備好，上次講過的事都不當一回事等語
，因王銘斌仍未理會，上訴人與劉光甡二人竟萌生殺人之犯意聯
絡，各由身後取出一把自備類似西瓜刀之長形刀，持以揮砍王銘
斌，王銘斌先持椅子抵擋不敵，乃往停車場車道方向逃離，惟二
人仍繼續追砍王銘斌，王銘斌乃以隨手取得之物朝上訴人二人擲
去以阻擋二人之追殺，惟上訴人二人仍追上王銘斌，並揮刀砍向
王銘斌之頭部、背部、腋下、手臂、手腕等身體部位，王銘斌因
而不支倒地，二人欲離去之際仍向王銘斌恫稱要他們全家都好看
等語，王銘斌乃出言懇求二人不要如此，詎已離去之劉光甡又回
頭砍王銘斌手腕一刀，致王銘斌受有右顳枕部二十公分長十公分
深併頭骨外露、左手腕及前臂長二十公分（深及骨骼）併尺神經
、尺動脈及屈指腕肌腱斷裂、左肱部二十五公分長十五公分深斜
砍傷併肱二頭肌及神經斷裂、左腰背八公分砍傷（深及胸膜）、
右手食指及手背十五公分長零點八公分深砍傷、第三、四指一公
分長殺傷、頸部十五公分長一點五公分深砍傷併大血管外露（深
及靜脈但未斷裂）等有造成生命危險之傷勢，經送財團法人中心
診所醫院急診，並施以神經、血管及肌腱接合手術，肌肉縫合手
術、擴創手術，頭部縫合手術、止血手術、引流手術等手術後，
始倖免於死等情。因而撤銷第一審不當之判決，改判論處上訴人
共同殺人未遂及共同意圖為自己不法之所有，以恐嚇使人將本人
之物交付未遂（均累犯）等罪刑（恐嚇取財未遂部分，上訴駁回
，理由詳如後述），固非無見。
惟查：(一)、九十二年二月八日修正公布，同年九月一日施行前之
刑事訴訟法第一百六十六條第一項規定：證人、鑑定人由審判長
訊問後，當事人及辯護人得直接或聲請審判長詰問之。依同法第
一百七十一條，法院或受命法官於審判期日前訊問證人者，準用
之。此項被告詰問權之規定，旨在發現真實及保障人權，應屬被
告基本訴訟權之一。司法院大法官會議釋字第三八四號解釋意旨
謂：「關於秘密證人制度，剝奪被移送裁定人與證人對質詰問之
權利，並妨礙法院發現真實」，雖係就檢肅流氓條例有關秘密證
人規定所為之解釋，然舉輕明重，此一解釋已明示對證人之詰問
權，應屬被告之基本訴訟權，受憲法之保障。又被告對證人詰問
權之內容，應非僅止於閱覽證人之訊問筆錄；而其所為之答辯，
亦不僅限於對證人筆錄內容之承認或否認。故法院若於訊問證人
時，未使被告有對證人行使詰問權之機會，僅事後於審判期日將
訊問證人之筆錄向被告提示，並告以要旨，雖形式上已踐行調查
程序，實違被告訴訟權利之保障，且無助於事實真相之釐清。第
一審法院於九十一年十月十五日調查證人陳姓男子及秘密證人Ａ
２時，雖曾命請檢察官及辯護人詰問，然未命上訴人詰問或訊問
上訴人是否詰問，給予詰問證人之機會，有該訊問筆錄在卷可稽
（第一審卷(一)第109至117頁），原審亦僅於審判期日向上訴人提
示該二證人前開筆錄告以要旨，並訊問上訴人有無意見（原審卷
第65頁），在形式上，雖已踐行調查程序，然實質上無異剝奪上
訴人對證人之詰問權，妨礙上訴人訴訟基本權之保障及實體真實
之發現，原審遽採該二人於第一審之前開證述筆錄，為上訴人論
罪之基礎，所踐行之訴訟程序難謂適法。(二)、告訴人對刑事被告
之案件而言，為被告以外之第三人，本質上屬於證人，為確保被
告對證人之詰問權，證人於審判中，應依法定程序，到場具結陳
述，並接受被告之詰問，其陳述始得作為認定被告犯罪事實之判
斷依據。第一審審理時，僅以告訴人之身分傳訊王銘斌到庭陳述
，原審亦未適用人證之調查程序，傳喚王銘斌到庭具結作證，使
其立於證人之地位而為陳述，遽採其以告訴人之身分於警訊、偵
查及第一審之指訴，為上訴人論罪之依據，復未明告訴人在警
訊及偵查中所為之陳述，如何符合傳聞證據例外得採為證據之理
由，不當剝奪上訴人對該證人之正當詰問權，並有理由欠備之可
議。上訴意旨指摘原判決關於殺人未遂部分不當，尚非全無理由
，應認有撤銷發回更審之原因。
二關於恐嚇取財未遂部分：
按刑事訴訟法第三百七十六條所列各罪之案件，經第二審判決者
，不得上訴於第三審法院，法有明文。原判決論處上訴人共同意
圖為自己不法之所有，以恐嚇使人將本人之物交付未遂（累犯）
罪刑部分，核屬刑事訴訟法第三百七十六條第六款之案件。依前
開說明，既經第二審判決，自不得上訴於第三審法院，上訴人猶
一併提起第三審上訴，顯為法所不許，應予駁回。
據上論結，應依刑事訴訟法第三百九十七條、第四百零一條、第
三百九十五條前段，判決如主文。
中    華    民    國  九十五  年   十一   月   三十   日
                      最高法院刑事第九庭
                          審判長法官  陳  正  庸
                                法官  賴  忠  星
                                法官  王  居  財
                                法官  林  開  任
                                法官  林  立  華
      本件正本證明與原本無異
                                      書  記  官
中    華    民    國  九十五  年   十二   月    七    日
                                                      J


司法院資訊處製作；財團法人民間司法改革基金會備份。
